【裁判字號】    88,自,55
【裁判日期】    890707
【裁判案由】    偽造文書等
【裁判全文】
臺灣桃園地方法院刑事判決                            八十八年度自字第五五號
    自  訴  人  乙○○
    被      告  甲○○原名朱.
                丙○○
右列被告等因偽造文書等案件，經自訴人提起自訴，本院判決如左：
    主  文
丙○○被訴行使偽造文書、以脅迫使人行無義務之事、背信、常業重利部分無罪。其
餘被訴偽證部分自訴不受理。
甲○○自訴不受理。
    理  由
壹、被告丙○○部分：
甲、無罪部分：
一、自訴意旨：如附件所載。
二、按犯罪事實應依証據認定之，無証據不得推定其犯罪事實。不能証明被告犯罪者
    ，應諭知無罪之判決，刑事訴訟法第一百五十四條、第三百零一條第一項分別定
    有明文。又事實之認定，應憑証據，如未能發現相當証據，或証據不足以証明，
    自不能以推測或擬制之方法，為裁判基礎，此有最高法院四十年台上字第八六號
    判例可資參照。次按行使偽造私文書罪，需以行為人對於構成犯罪之事實，明知
    並有意使其發生之情形，始克當之。又按刑法第三百四十二條背信罪之成立，係
    以為他人處理事務，意圖為自己或第三人不法之利益，或損害本人之利益，而為
    違背其任務之行為，致生損害於本人之財產或其他利益者為構成要件，如非受任
    為他人處理事務，或本人之財產或利益未受損害，則與本罪之構成要件尚有不符
    ，非可成立本罪。又按刑法之重利罪以取得與原本顯不相當之重利為其構成要件
    之一，是否為與原本顯不相當之重利，需參酌原本利率、時期核算及當地之經濟
    狀況，較之一般債務利息，顯有特殊之超額而言，最高法院著有二十七年上字第
    五二０號判例意旨足資參照。
三、訊據被告丙○○堅決否認有何行使偽造文書、重利、以脅迫使人行無義務之事、
    背信之犯行，被告辯稱：伊確有借款給乙○○，但收取之利息係月息二分，係經
    過乙○○同意的，且未以脅迫方式要乙○○清償廖淑惠所積欠之新台幣（下同）
    二百萬元債務，亦未行使偽造文書，並無背信之行為等語；經查：（一）自訴人
    乙○○確有向被告丙○○借款，並分別支付丙○○月息二分至三分之利息，業據
    自訴人乙○○陳述在卷（見八十八年三月三十日自訴狀、本院八十九年六月二十
    三日筆錄），核與被告丙○○供稱：於八十三年六月六日及同年六月十七日共借
    給自訴人乙○○之二百萬元，係自訴人乙○○購買廖淑惠所有之坐落於桃園縣平
    鎮市○○○街十九號六樓之不動產，其上設定有二百萬元之抵押權債務，自訴人
    並承受該不動產上設定抵押權之二百萬元債務，嗣因自訴人無力清償該二百萬元
    債務，始向其借款二百萬元清償；而自訴人乙○○又因辦理邱氏宗親遺產過戶事
    宜，再向其借款共計二百萬元，以供支付相關費用，而伊向乙○○收取之利息為
    一般民間借款之利息即月息二分等語之情節相符，並有卷附之自訴人乙○○所簽
    發之本票二紙、會帳明細表在卷足稽，是被告丙○○與自訴人乙○○右上開金錢
    借貸關係無誤，而查被告丙○○所收取之利息雖為月息二分或三分，雖其約定之
    利率超過週年百分之二十，然約定利率超過週年百分之二十者，依民法第二百零
    五條之規定，僅債權人對超過部分無請求權，並非無效，最高法院著有二十七年
    上字第三二六七號判例意旨足資參照；而被告丙○○與自訴人丙○○所約定之利
    息，無論係月息二分或三分，參酌當時借款時期及當地之經濟發展狀況，乃係一
    般民間借款利率之利率，較之一般民間債務利息，並未有特殊之超額之情形，揆
    諸上開判例說明，被告丙○○此部分之行為即與刑法重利罪之構成要件有間，是
    自難僅憑被告丙○○向自訴人乙○○收取高於民法第二百零五條所規定週年百分
    之二十之利率，即遽認被告丙○○有重利罪之犯行。（二）又自訴人乙○○向案
    外人廖淑惠所購買之上開不動產確有設定第二順位之最高限額抵押權二百六十萬
    元，嗣於自訴人乙○○買受上開不動產後，未清償而遭債權人胡孝悌申請本院民
    事執行處查封，後因清償而塗銷上揭查封登記，有上開不動產之建築改良物登記
    簿在卷可憑，而自訴人乙○○復坦認向被告丙○○借款之情事，是被告丙○○辯
    稱其係借款給自訴人乙○○清償上開債務，應堪採信，又自訴人乙○○向被告丙○○另借款二百萬元，供處理邱氏宗親遺產過戶事宜，已如前述，則自訴人乙○○負有反還上開被告丙○○上開金錢債務之義務，被告丙○○依法向自訴人乙○○追討上開債權，自難謂有何以脅迫使人行無義務之事，是被告丙○○之行為自
    與刑法第三百零四條強制罪之構成要件有別。（三）又自訴人乙○○雖又指訴：
    被告丙○○與另一被告甲○○二人未經廖淑惠同意，而共同以上開廖淑惠所有之
    不動產設定抵押權，偽造私文書並行使之，且丙○○明知甲○○使用偽造不實之
    文件，將原自訴人買受之坐落於桃園縣中壢市○○路○段九０一號登記予陳福昌
    之不動產，被告甲○○復持之向其借款三百二十五萬元，嗣丙○○並向其催討上
    開款項，丙○○此部分行為亦有行使偽造文書之犯行云云，然查自訴人乙○○向
    案外人廖淑惠購買坐落桃園縣平鎮市○○段一一九八號地號土地及其上門牌號碼
    為平鎮市○○里○○○街十九號六樓之房屋，自訴人乙○○係委任被告朱玉霞及
    陳福財（已於民國八十四年九月十八日死亡）辦理本件不動產移轉登記之事務，
    而被告甲○○、陳福財在自訴人乙○○及案外人廖淑惠不知情下，竟共同基於意
    圖為自己不法之利益，於八十二年五月一日下午，在被告甲○○二人經營之代書
    事務所，明知案外人廖淑惠並未曾同意提供上開房地以為陳福財向胡孝悌借款之
    擔保，竟偽填以廖淑惠為債擔保物提供人兼義務人、陳福財為債務人，以坐落桃
    園縣平鎮市○○段一一九八號地號土地及其上門牌號碼平鎮市○○里○○○街十
    九號六樓之房屋為擔保，擔保權利總額本金最高限額新臺幣二百六十萬元，權利
    存續期間自民國八十二年五月一日起至民國八十三年四月三十日止，利息依照中
    央銀行最高利率計算，違約金逾期清償每萬元每日二十元計付違約金至清償日止
    ，以胡孝悌為債權人等不實資料，並盜用案外廖淑惠留下預備用以辦理上開房地
    過戶登記予自訴人乙○○之印章於該抵押權設定契約書上擔保物提供人兼義務人
    欄內，以偽造案外人廖淑惠名義之抵押權設定契約書，另又於土地登記聲請書內
    備註欄盜蓋前開廖淑惠之印章，以偽造案外人廖淑惠名義之土地登記聲請書，並
    持以行使，於當天提出於桃園中壢地政事務所辦理前開房地之第二順位抵押借款
  登記，使不知情之桃園中壢地政事務所承辦人員將此不實之事項登載於所掌之土
    地登記簿，足生案外人廖淑惠、自訴人乙○○之財產權及地政機關對於土地登記
    資料之正確性，並違背自訴人乙○○所委託為產權移轉登記之任務等情，業據自
    訴人乙○○提出告訴，而被告甲○○上開犯行，業經台灣高等法院於八十六年十
    二月三十一日以八十六年度上訴字第二０五一號判處被告甲○○共同行使偽造私
    文書，有期徒刑八月確定，有上開判決書及台灣高等法院被告全國前案紀錄表足
    憑，足見係被告甲○○與其夫陳福財所為，與被告丙○○並無關聯，是被告丙○○並未有此部分之犯行甚明；而被告丙○○並未與被告甲○○共同偽造不實之文
    件，以坐落於桃園縣中壢市○○路○段九０一號之不動產設定抵押權向丙○○借
    款三百二十五萬元等情，業據被告甲○○供述在卷，且自訴人乙○○並未提出足
    以證明被告丙○○確有此部分之行使偽造文書犯行之直接證據供本院查證，是自
    難僅憑自訴人乙○○之指訴，即遽認被告丙○○有此部分之犯行。（四）自訴人
    乙○○係委託被告甲○○夫婦處理上開不動產借款及邱氏宗親遺產過戶等事宜，
    業據自訴人乙○○陳稱在卷，則自訴人乙○○既未委託被告丙○○處理事務，則
    被告丙○○自無為他人處理事務，意圖為自己或第三人不法之利益，或損害本人
    之利益，而為違背其任務之行為，致生損害於本人之財產或其他利益者之犯行，
    被告丙○○之行為與本罪之構成要件尚有不符，非可成立本罪。此外，復查無其
    他積極證據，足資證明被告丙○○此部分之行為，涉有任何自訴人所提起自訴犯
    行，不能證明被告丙○○犯罪，爰依首開法條之規定，諭知被告丙○○此部分無
    罪之判決。
乙、不受理部分：
一、按犯罪之被害人始得提起自訴，此觀刑事訴訟法第三百十九條第一項前段自明，
    且不得提起自訴而提起者，應諭知不受理之判決，同法第三百三十四條亦定有明
    文；又按得提起自訴之犯罪被害人，係指因犯罪而直接被害之人而言。所謂直接
    接被害人必其人之法益由於犯罪行為直接所加害，亦即須犯罪行為與受侵害之法
    益有直接關係者而言。又在他人刑事被告案內為證人，在審判中或偵查時，依法
    具結而為虛偽之陳述，故足以使採證錯誤，判斷失平，致司法威信喪失，然此種
    虛偽之陳述，在他人是否因此被害，尚繫於執行審判或偵查職務之公務員採信其
    陳述與否而定，並非因偽證行為直接或同時受有損害，即與刑事訴訟法上所稱之
    被害人並不相當，其自無提起自訴之權（最高法院二十六年渝上字第八九三號判
    例意旨參照），是偽證罪乃直接侵害國家偵查及審判權之行使，其虛偽之證言是
    否可採，尚須待有偵審權之公務員判斷。故偽證罪之直接被害人並非受裁判之人
    ，應不得提起自訴，此亦有司法院二十五年院字第一五四０號解釋及最高法院七
    十二年台上字第三五七一號判決可循。
二、本件自訴人以被告丙○○於台灣桃園地方法院檢察署八十五年度偵續字第九十六
    號、八十五年度偵字第三七九、三二三五號、本院八十八年訴緝字第三三號及台
    灣高等法院八十六上訴字第三０五一號等案件，在偵查中及審理中，所為之證言
    前後不一，認被告丙○○涉犯刑法第一六八條之偽證罪，因而提起本件自訴，惟
    自訴人既非此部分之直接之被害人已如前述，自訴人對被告丙○○提起此部分自
    訴，即有未合，爰依首揭說明，諭知不受理之判決。
貳、被告甲○○部分：
一、自訴意旨：如附件所載。
二、按已經提起公訴或自訴之案件，在同一法院重行起訴者，應諭知不受理之判決，
    刑事訴訟法第三百零三條第二款定有明文，又按一事不再理為刑事訴訟法上一大
    原則，蓋對同一被告之一個犯罪事實，只有一個刑罰權，不容重複裁判，故就同
    一事實先後起訴，法院應諭知不受理之判決（最高法院五十五年度台非字第一七
    六號判例意旨可資參照）。
三、查自訴人乙○○所提本件犯罪事實及所訴被告甲○○（原名朱玉霞，八十六年二
    月二十四日更名為甲○○）部分，業據自訴人分別於八十六年一月二十三日、八
    十六年二月五日向臺灣桃園地方法院檢察署檢察官提出告訴在案，有台灣桃園地
    方法院檢察署八十六年度偵字第二二九九號竊佔等、八十六年度偵字第一五四六
    號侵占等偵查卷在卷可稽，嗣自訴人前向臺灣桃園地方法院檢察署檢察官所提犯
    罪事實，業據臺灣桃園地方法院檢察署檢察官於八十七年四月二十七日以八十六
    年度偵字第一五四六、二二九九號提起公訴，並於八十七年六月十五日繫屬於本
    院，此亦有台灣桃園地方法院檢察署八十六年度偵字第一四五六、二二九九號偵
    查卷及本院八十七年度訴字第七七八號卷在卷足憑，然本件自訴人就同一犯罪事
    實及被告甲○○部分，復於八十八年三月三十一日再向本院提起自訴，有本院八
    十八年三月三十一日收文章乙枚在卷可稽，顯見自訴人係就已經提起公訴之同一
    案件，復向本院提起自訴，參照首揭說明，其對被告甲○○所提之自訴顯難謂為
    合法，依首揭規定，爰諭知不受理之判決。
據上論斷，應依修正前刑事訴訟法第三百四十三條、第三百零一條第一項、第三百零
三條第二款、第三百三十四條，判決如主文。
中      華      民      國      八十九        年      七    月    七    日
                                臺灣桃園地方法院刑事第四庭
                                      法  官   邱滋杉
右正本證明與原本無異。
如不服本判決，應於判決送達後十日內向本院提出上訴狀( 應附繕本 )，上訴於
臺灣高等法院。
                                      書記官   許世賢
中        華        民        國   八十九   年   八   月    二十四    日


司法院資訊處製作；財團法人民間司法改革基金會備份。
